臺灣高等法院臺南分院刑事判決　　　　 95年度上易字第623號
上　訴　人　臺灣雲林地方法院檢察署檢察官
被　　　告　丙○○
　　　　　　　　　　現另案在臺灣雲林第二監獄執行中
上列上訴人因被告竊盜案件，不服臺灣雲林地方法院95年度易字
第305號中華民國95年8月18日第一審判決（起訴案號：臺灣雲林
地方法院檢察署95年度偵字第1550、1715、1717、1934、2099、
2477號），提起上訴，被告於本院審理時為有罪之陳述，本院裁
定進行簡式審判程序，本院判決如下：
    主  文
上訴駁回。
    事  實
一、丙○○因施用毒品，出現幻聽、被害妄想、自言自語、語無
    倫次、比手劃腳等精神病症，認知功能明顯退化，長期處於
    嚴重之精神病狀態，因受精神疾病及藥物之影響，對於外界
    之知覺、理會、判斷作用明顯低於常人，而達精神耗弱之程
    度，屬於精神耗弱之人。
二、丙○○基於意圖為自己不法所有之概括犯意，獨自或與莊志
    民（另案由原審法院審結）出於犯意之聯絡，連續於下列時
    間、地點為下列竊盜行為：
    (一)於95年3月8日中午12時許，在雲林縣褒忠鄉○○村○○路
      206巷3號甲○○住處前，見甲○○所有之車牌號碼NRF-87
      3號重型機車（向蘇坤和所購買但尚未辦理過戶）上鑰匙
      未拔下（置物箱內有現金新臺幣【下同】2,000元），乃
      徒手啟動該機車後竊取之，供己代步之用，並將置物箱內
      之現金2,000元花用殆盡。嗣於同日晚間12時許，甲○○
      發現丙○○騎乘該機車返回雲林縣褒忠鄉○○村○○路20
      6巷51號丙○○住處，始悉上情。
    (二)於95年3月11日凌晨1時許，在雲林縣褒忠鄉龍岩村三和36
      號戊○○住處前，見戊○○母親辛○所有之車牌號碼XQ9-
      228號重型機車停放該處，遂徒手竊取該機車後，供己代
      步之用。
    (三)於95年3月11日中午12時30分許，與莊志民分別騎乘機車
      各1輛，前往雲林縣褒忠鄉○○村○○街108巷20號己○○
      住處庭院，共同徒手竊取己○○所有之鋼索1條及鋼管1個
      ，旋於得手後，由丙○○及莊志民分別載往同鄉○○村○○路1號「開通資源回收場」欲變賣，但為該資源回收場
      負責人張永奇所拒收，其等隨即將該鋼索及鋼管棄置現場
      。嗣經警訪查張永奇而循線查獲，始悉上情。
    (四)於95年3月11日晚間11時許，在同上址戊○○住處前，見
      戊○○母親辛○所有之未懸掛車牌輕型機車（原車牌號碼
      為VQX-682號）鑰匙未拔下，遂徒手啟動該機車後竊取之
      ，供己代步之用。嗣於同年月13日下午7時許，為戊○○
      在同村三和橋附近發現而取回。
    (五)於95年3月18日清晨6時許，在雲林縣褒忠鄉○○村○○路
      147巷4之3號乙○○住處，見乙○○所有未懸掛車牌之輕
      型機車1輛（原車牌號碼UST-573號，引擎號碼3XY-402069
      號）停放該處，乃徒手竊取該機車供己代步之用，適為乙○○所當場發現欲阻止，但仍為丙○○騎乘該機車逃逸。
      嗣於同日下午4時50分許，在乙○○上址住處前尋獲該機
      車。
    (六)於95年3月19日凌晨3時許，在同上址乙○○住處，又以自
      備鑰匙1支，竊取乙○○所有上開未懸掛車牌之輕型機車1
      輛（原車牌號碼UST-573號，引擎號碼3XY-402069），供
      己代步之用。嗣於同日凌晨3時40分許，騎乘該機車行經
      雲林縣元長鄉信吉加油站前為警攔檢查獲，始悉上情。
三、案經被害人甲○○、庚○○、丁○○、戊○○及乙○○訴由
    雲林縣警察局虎尾分局報告臺灣雲林地方法院檢察署檢察官
    偵查起訴。
    理  由
一、上開事實，業據被告丙○○於本院審理時供承不諱，核與同
    案被告莊志民、證人張永奇證述之情節及被害人甲○○、己○○、庚○○、丁○○、戊○○及乙○○指訴之情節相符，
    復有被害人甲○○之贓物認領保管單1紙、車牌號碼NRF-873
    號重機車被竊處及查獲處之照片2張、車號查詢重型機車車
    籍1紙（NRF-873號）、被害人己○○之贓物認領保管單1紙
    、鋼索及鋼管之照片共2張、車牌號碼XQ9-228號重型機車被
    竊地點之照片1張、雲林縣警察局車輛協尋電腦輸入單1紙、
    車號查詢重型機車車籍1紙（XQ9-228號）、被害人戊○○之
    贓物認領保管單1紙、車牌號碼VQX-682號輕機車被竊地點之
    照片1張、車號查詢輕型機車車籍1紙（VQX-682號）、被害
    人乙○○之贓物認領保管單1紙、車牌號碼UST-573號機車被
    竊地點之照片1張、車號查詢輕型機車車籍1紙（UST-573號
    ）、被害人乙○○之贓物認領保管單1紙、失竊機車及鑰匙
    之照片2張、車輛竊盜、車牌失竊資料個別查詢報表-查詢車
    輛認可資料1紙及扣案之鑰匙1支在卷可稽。足證被告上開自
    白與事實相符，自得採為論罪之依據。本件事證明確，被告
    犯行可堪認定。
二、論罪科刑之理由：
    (一)按行為後法律有變更者，適用行為時之法律。但行為後之
      法律有利於行為人者，適用最有利於行為人之法律，刑法
      第2條第1項定有明文。次按比較新舊法時，應就罪刑有關
      之共犯、未遂犯、想像競合犯、牽連犯、連續犯、結合犯
      、以及累犯加重、自首減輕暨其他法定加減原因（如身分
      加減）與加減例等一切情形，綜其全部罪刑之結果而為比
      較，最高法院95年度第8次刑事庭會議決議可資參照。查
      被告行為後之刑法部分條文業於94年2月2日，經總統以華
      總一義字第09400014901號令修正公布，並自95年7月1日
      施行，茲就修正前後之新舊法比較適用，分敘如下：
      (1)修正前刑法第二十八條共犯係規定：「二人以上共同實
        施犯罪之行為者，皆為正犯」，修正後則規定為：「二
        人以上共同實行犯罪之行為者，皆為正犯」，揆諸本條
        之修正理由係為釐清陰謀共同正犯、預備共同正犯、共
        謀共同正犯是否合乎本條規定之正犯要件。而被告所為
        上開犯行，既屬實行犯罪行為之正犯，則適用修正前之
        舊法並無不利於被告。
      (2)被告行為後，於九十四年一月七日修正，同年二月二日
        公布，九十五年七月一日修正施行之新刑法，已刪除第
        五十六條連續犯之規定，原屬連續犯之數個犯罪行為，
        依新法應論以數罪，併合處罰之，而依修正前之刑法第
        五十六條規定，則論以裁判上一罪，顯然罪刑之處罰內
        容發生變動，此部份之修正，自屬法律變更，應有新舊
        法之比較適用，經比較新舊法結果，以舊法較有利於行
        為人，依刑法第二條第一項前段規定，應依修正前刑法
        第五十六條連續犯規定，論以一罪，併加重其刑（最高
        法院九十五年五月二十三日第八次刑事庭會議決議參照
        ）。
    (二)核被告所為，係犯刑法第320條第1項之普通竊盜罪。被告
      與莊志民就上開犯罪事實二之(三)部分竊盜罪，有犯意聯絡
      及行為分擔，均為共同正犯。被告先後多次竊盜犯行，時
      間緊接，觸犯構成要件相同之罪名，顯係基於概括犯意，
      反覆為之，應依連續犯之規定論以一罪，並加重其刑。
    (三)被告前經長庚紀念醫院嘉義分院精神鑑定結果，認為其自
      23歲開始大量吸食安非他命，幾乎天天使用，之後又注射
      第一級毒品海洛因，28歲時開始出現幻聽、被害妄想、自
      言自語、語無倫次，比手劃腳等精神病症，認知功能亦明
      顯出現退化，但仍繼續長期使用毒品，期間雖曾接受治療
      ，但效果不佳，長期處於嚴重之精神病態。推測其於犯罪
      行為時，因受精神病及藥物影響，對於外界知覺、理會、
      判斷作用明顯低於常人，應達精神耗弱之程度，此有精神
      鑑定報告書可資證明，爰依刑法第19條第2項規定減輕其
      刑，並依同法第71條第1項規定先加後減之。扣案之鑰匙
      1支（95年度保管字第466號），係被告竊盜所用之物，且
      為被告所有，業經被告於警詢及偵查中供述明確，爰依修
      正前刑法第38條第1項第2款規定宣告沒收。
三、原審因而適用刑法第320條第1項、第2條第1項前段、第19條
    第2項、修正前第28條、第56條、第38條第1項第2款之規定
    ，並審酌被告曾有多次施用毒品前科，但尚無財產犯罪之相
    關前科素行，因精神狀況不佳，多次竊取他人所有之機車供
    己代步，及與莊志民竊取他人所有之鋼索、鋼管，其犯罪之
    動機、目的、手段，所竊之財物價值並非高昂，及其與被害
    人之關係，且犯後已與被害人甲○○及被害人戊○○父親曾
    萬能和解，有其提出之和解書在卷可憑，暨其全部坦承犯行
    之態度等一切情狀，量處有期徒刑八月。本院經核原判決之
    認事用法及量刑，尚無不合。
四、上訴人上訴意旨略以: 被告前即屢因施用毒品而經觀察勒戒
    ，以及論罪科刑，本件被告復先後數度竊取他人財物，顯見
    其不務正業、素行不佳、懶惰成習，因而屢次以行竊方式賺
    取生活費無訛，尚不得僅因本件被告數次竊盜犯行遭查獲、
    起訴及併案審理後，由法院以同一判決予以論處，即以被告
    「尚無財產犯罪之相關前科」為由，遽認其無竊盜之習慣，
    從而，原審未為強制工作之諭知，實難收矯治之效，請撤銷
    原判決，另為適法之判決云云。
五、經查，有犯罪之習慣、以犯罪為常業、因遊蕩或懶惰成習而
    犯罪，或以犯竊盜罪或贓物罪為常業者，得令入勞動場所強
    制工作，固為修正前刑法第90條及修正前竊盜犯贓物犯保安
    處分條例第3條第1項所明定，然保安處分係對受處分人將來
    之危險性所為之處置，以達教化與治療之目的，為刑罰之補
    充制度，我國現行刑法採刑罰與保安處分之雙軌制，在維持
    行為責任之刑罰原則下，強化其協助行為人再社會化之功能
    ，改善行為人潛在之危險性格，期能達成根治犯罪原因、預
    防犯罪之特別目的。保安處分之措施，應受比例原則之規範
    ，使保安處分之宣告，與行為人所為行為之嚴重性、行為人
    所表現之危險性，以及對於行為人未來行為之期待性相當。
    而保安處分中之強制工作，旨在對嚴重職業性犯罪及欠缺正
    確工作觀念或無正常工作因而犯罪者，強制其從事勞動，學
    習一技之長與正確之謀生觀念，使其日後重返社會，能適應
    社會生活。上揭刑法及竊盜犯贓物犯保安處分條例之規定均
    係本此意旨而設，由法院視行為人之危險性格，決定應否交
    付強制工作，以達特別預防之目的（釋字第471號解釋暨理
    由書參照）。查本件被告前未曾有任何竊盜前科，被告上開
    幾次竊盜行為亦難認其有犯竊盜罪之習慣，並不符合竊盜犯
    贓物犯保安處分條例諭知強制工作之要件，且被告患有精神
    病症，令其入勞動場所強制工作之成效亦不高。原審綜合被
    告行為之嚴重性、所表現之危險性及對其未來行為之期待性
    等情研判，給予適當之徒刑處罰已足，倘令其入勞動埸所強
    制工作，則非屬適當甚且過度，故依比例原則，認為並無藉
    由保安處分之強制工作方式以達教化與治療目的之必要，爰
    不為令入勞動場所強制工作之諭知，核無不合。上訴意旨指
    摘原判決未諭知被告強制工作有所不當，請求撤銷原判決，
    為無理由，應予駁回。
據上論結，應依刑事訴訟法第368條，判決如主文。
本案經檢察官劉得鉦到庭執行職務。
中　　華　　民　　國　　96　　年　　1 　　月　　16　　日
                  刑事第六庭  審判長法　官  蔡崇義
                                    法　官  董武全
                                    法　官  曾文欣
以上正本證明與原本無異。
不得上訴。
　　　　　　　　　　　　　　　　　  書記官  李育儒
中　　華　　民　　國　　96　　年　　1 　　月　　17　　日
附錄：本判決論罪科刑法條
中華民國刑法第320條
（普通竊盜罪）
意圖為自己或第三人不法之所有，而竊取他人之動產者，為竊盜
罪，處5 年以下有期徒刑、拘役或 5 百元以下罰金。
